臺灣高雄地方法院刑事判決
110年度易字第318號
公  訴  人  臺灣高雄地方檢察署檢察官
被      告  蔡麗瑤


選任辯護人  李榮唐律師
            陳欣怡律師
上列被告因過失傷害案件，經檢察官提起公訴（110年度偵字第8
978號），本院判決如下：
    主  文
蔡麗瑤無罪。
    理  由
一、公訴意旨略以：緣被告蔡麗瑤（下稱被告）與告訴人蘇莎涵
    （下稱告訴人）為朋友關係，告訴人於民國109年11月21日至
    22日借宿於被告位於高雄市○○區○○○街000○0號之住處。而被
    告於該處飼有西施犬（下稱系爭犬隻），為實際管領該犬之人
    ，為動物保護法所稱之飼主，依法負有防止該犬無故侵害他
    人生命、身體、自由、財產或安寧之法律上義務，而該犬前曾
    咬過被告及陌生人，被告應知該犬有野性，可能突然因刺激
    而激發獸性產生咬人之情形，為避免該犬獸性突發咬人，理
    應注意採取將該犬繫上狗鍊並帶上口罩等，避免該犬咬傷人
    之管束措施，依當時情況，並無不能注意之情事，竟疏未注
    意採取必要之管束措施，致告訴人於同年月22日上午9時許置
    放蛋黃於系爭犬隻之食用碗內時，遭系爭犬隻突然撲咬，因
    而受左手第3指外傷之傷害，因認被告涉有刑法第284條前段
    之過失傷害罪嫌。
二、按犯罪事實應依證據認定之，無證據不得認定犯罪事實；不
    能證明被告犯罪者，應諭知無罪之判決，刑事訴訟法第154
    條第2項、第301條第1項分別定有明文。又事實之認定，應
    憑證據，如未能發現相當證據，或證據不足以證明，自不能
    以推測或擬制之方法，為裁判基礎；且認定犯罪事實所憑之
    證據，雖不以直接證據為限，間接證據亦包括在內，然而無
    論直接證據或間接證據，其為訴訟上之證明，須於通常一般
    之人均不致有所懷疑，而得確信其為真實之程度者，始得據
    為有罪之認定，倘其證明尚未達到此一程度，而有合理之懷
    疑存在而無從使事實審法院得有罪之確信時，即應由法院為
    諭知被告無罪之判決（最高法院40年台上字第86號判決、76
    年台上字第4986號判決意旨參照）。再按檢察官對於起訴之
    犯罪事實，應負提出證據及說服之實質舉證責任。倘其所提
    出之證據，不足為被告有罪之積極證明，或其指出證明之方
    法，無從說服法院形成被告有罪之心證，基於無罪推定之原
    則，自應為被告無罪判決之諭知（最高法院92年台上字第12
    8號判決意旨參照）。又刑法上之過失犯，以行為人對於犯
    罪結果之發生按其情節應注意，並能注意，而不注意者，始
    克相當；若事出突然，依當時情形，不能注意時，縱有結果
    發生，仍不得令負過失責任。
三、另按有罪之判決書應於理由內記載認定犯罪事實所憑之證據
    及其認定之理由，刑事訴訟法第310條第1款定有明文。而犯
    罪事實之認定，係據以確定具體的刑罰權之基礎，自須經嚴
    格之證明，故其所憑之證據不僅應具有證據能力，且須經合
    法之調查程序，否則即不得作為有罪認定之依據。倘法院審
    理之結果，認為不能證明被告犯罪，而為無罪之諭知，即無
    前揭第154條第2項所謂「應依證據認定」之犯罪事實之存在
    。因此，同法第308條前段規定，無罪之判決書只須記載主
    文及理由。而其理由之論敘，僅須與卷存證據資料相符，且
    與經驗法則、論理法則無違即可，所使用之證據亦不以具有
    證據能力者為限，即使不具證據能力之傳聞證據，亦非不得
    資為彈劾證據使用。故無罪之判決書，就傳聞證據是否例外
    具有證據能力，無須於理由內論敘說明（最高法院100年度
    臺上字第2980號刑事判決意旨參照）。是以本案經審理後既
    為無罪之判決（詳後述），依據前揭最高法院所採見解，本
    院爰不就後述證據資料是否具有證據能力等程序事項，再於
    理由中逐一論述，合先敘明。
四、公訴意旨認被告涉犯前揭罪嫌，無非係以：證人即告訴人警
    詢及偵訊時之指訴、診斷證明書及被告、告訴人雙方相關Li
    ne對話紀錄為其主要依據。訊據被告堅詞否認有何過失傷害
    犯行，並辯稱：告訴人來我家有2到3次了，被告也瞭解狗的
    習性，告訴人根本不害怕系爭犬隻，本件起因是告訴人未經
    我的同意或囑託，自己亂餵系爭犬隻。我有跟告訴人說系爭
    犬隻會過敏所以不能吃人類的食物。當時告訴人餵狗時我背
    對著告訴人，我沒有看到，也沒有想到告訴人會拿蛋黃去餵
    狗等語；辯護人則為被告辯護稱：被告就本件事故發生依法
    並沒有保證人的責任，案發地點並非公共場所而是被告的私
    人住家，被告並無對系爭犬隻採取一定防護措施之義務，告
    訴人擅自主張未詢問被告之情狀下，自行以人類的食物餵食
    系爭犬隻，被告並無過失等語。
五、經查：
　㈠被告與告訴人係朋友關係，告訴人於109年11月21日至22日借
    宿於被告位於高雄市○○區○○○街000○0號之住處。而被告於該
    處飼有系爭犬隻，為實際管領該犬之人，為動物保護法所稱之
    飼主，告訴人於同年月22日上午9時許置放蛋黃於該犬隻之食
    用碗內時，遭該犬突然撲咬，因而受左手第3指外傷之傷害
    等事實，經被告於警詢、偵訊及本院審理時坦承在卷（高市
    警苓分偵字第1107007420號卷宗【下稱警卷】第4至5頁、高
    雄地檢署110年度偵字第8978號卷宗【下稱偵卷】第14至15
    頁、本院110年度易字第318號卷【下稱易字卷】第31頁），
    核與告訴人於警詢、偵訊及本院審理時之證述、證人即告訴
    人之女江○甄、證人即被告之女黃筠棋於本院審理時之證述
    大致相符（告訴人見警卷第9至11頁、偵卷第14至15頁、易
    字卷第184至185頁，江○甄見易字卷第148至171頁，黃筠棋
    見易字卷第172至183頁），並有告訴人高雄醫學大學附設中
    和紀念醫院109年11月24日診斷證明書、被告提供之費用支
    付明細、與告訴人之對話紀錄、高雄市政府警察局苓雅分局
    偵查隊公務電話紀錄表、被告提供之費用支付單據、告訴人
    受傷照片、告訴人國立臺灣大學醫學院附設醫院109年12月2
    5日、110年5月11診斷證明書、110年2月1日好甘心診所診斷
    證明書、傷勢照片、告訴人提供之與潛水教練之對話紀錄、
    訂房紀錄、臺大醫院及好甘心診所之收據、領藥單、臺中榮
    民總醫院110年8月9日診斷證明書、被告刑事答辯狀暨證物
    （告訴人及其女兒與該西施犬出遊照片、於系爭事件發生後
    與被告及西施犬出遊照片、被告支付之醫藥費用及交通費用
    明細、告訴人出遊相片、動物保護法第20條條文、具攻擊性
    寵物及其出入公共場所該採取之防護措施、西施犬犬類品種
    資訊及性格特質介紹網頁、系爭西施犬之相片、狗狗十大食
    物過敏原網路資料、系爭西施犬柏林動物醫院動物診斷證明
    書、寵物食物不良反應、過敏網路資料、系爭西施犬處方飼
    料照片、寵物登記查詢資料、訴願檢索決定書）等件在卷可
    稽（警卷第13、17至81頁、偵卷第25至29、33至57、73至87
    頁、本院110年度審易字第604號卷【審易卷】第33、44之12
    至44之31頁、易字卷第69至108、221至236頁），此部分事
    實，首堪認定。
　㈡按動物保護法第20條規定：寵物出入公共場所或公眾得出入 
    之場所，應由7歲以上之人伴同。具攻擊性之寵物出入公共
    場所或公眾得出入之場所，應由成年人伴同，並採取適當防
     護措施，前項具攻擊性之寵物及其所該採取之防護措施，
    由 中央主管機關公告之。另按依行政院農業委員會依照上
    開條文第3項於104年9月23日農牧字第1040043358號公告修
    正「具攻擊性寵物及其出入公共場所該採取之防護措施」第
    1條規定：具攻擊性之寵物指危險性犬隻及無正當理由曾有
    攻擊人或動物行為紀錄之犬隻。第2條規定：危險性犬隻指
    以下品種及與其混血之犬隻：⑴比特犬（Pit Bull Terrier
    ）：美國比特鬥牛犬（American Pit Bull Terrier or Ame
    rican Pit Bull） 、史大佛夏牛頭犬（Staffordshire Bul
    l Terrier）、美國史大佛夏牛頭犬（American Staffordsh
    ire Terrier）。⑵日本土佐犬（Japanese Tosa）。⑶紐波利
    頓犬（Neapolitan Mastiff）。⑷阿根廷杜告犬（Dogo Arge
    ntino）。⑸巴西菲勒犬（Fila Braziliero）。⑹獒犬（Mast
    iff） ：西藏獒犬（Tibetan Mastiff） 、鬥牛獒犬（Bull
     Mastiff）、義大利獒犬（Cane Corso）、波爾多獒犬（Do
    gue de Bordeaux）。有上開公告在卷可按（審易卷第40之2
    1頁）。查被告飼養之系爭犬隻為「西施犬」，並非上開具
    攻擊性寵物及其出入公共場所該採取之防護措施第2條所定
    之危險性犬隻品種，另依行政院農業委員會寵物登記查詢結
    果，被告飼養之系爭犬隻於本案發生之前，並無攻擊其他犬
    隻或民眾之紀錄，被告亦無違反動物保護法之紀錄（易字卷
    第221至225頁），是被告飼養之西施犬亦非上開公告措施所
    指「有攻擊紀錄之犬隻」。再者，本案案發地點為被告「住
    家」之「私人領域」，亦不符動物保護法第20條及上開公告
    規定之「公共場所或公眾得出入之場所」，從而，被告飼養
    之系爭犬隻並非動物保護法第20條及行政院農業委員會依照
    上開條文第3項於104年9月23日農牧字第1040043358號公告
    修正「具攻擊性寵物及其出入公共場所該採取之防護措施」
    所定之「具攻擊性之寵物」或「有攻擊紀錄之犬隻」，且其
    非出入「公共場所或公眾得出入之場所」，自無從要求被告
    於家中對系爭犬隻採取上開規定及措施所訂之牽繩、戴口罩
    等防護措施無誤。至於被告雖曾自承：系爭犬隻曾經攻擊過
    陌生人、被告等語（偵卷第15頁），然被告復供承：系爭犬
    隻要咬我是因為我要幫牠點眼藥水，會要咬陌生人是因為陌
    生人出手要摸牠等語，堪認系爭犬隻非「無正當理由」攻擊
    人類，依上開規定亦不能認定為「有攻擊紀錄犬隻」甚明，
    併予敘明。
　㈢再按動物保護法第7條規定，飼主固負有防止其所飼養動物無
    故侵害他人之生命、身體、自由或財產之義務，然本件係告
    訴人置放蛋黃於系爭犬隻之食用碗內時，遭系爭犬隻突然撲
    咬，核與「無故」侵害他人等情不合，則本案爭點即在於是
    否為被告指示告訴人餵食系爭犬隻，且未告知系爭犬隻進食
    習慣致告訴人受有上開傷勢，而有過失？
　⒈證人即被告之女黃筠棋於本院審理時證稱：系爭犬隻因有過
    敏體質，只能吃水解蛋白的飼料，醫生有特別交代不能給牠
    飼料以外的食物。我們平常不可能會餵系爭犬隻吃人類食物
    ，假設系爭犬隻吃了會讓牠身體產生過敏反應的食物，嚴重
    會導致需要住院，我們絕對不可能請別人幫忙餵牠，因為我
    們不知道別人會拿什麼樣的食物餵牠等語（見易字卷第172
    至173頁）」，可證該犬食用專門飼料以外之食物可能會導
    致過敏反應，平常應無請他人幫忙餵食之習慣或經驗，應無
    可能要求告訴人拿系爭犬隻不能食用之人類食物加以餵食，
    參以系爭犬隻柏林動物醫院動物診斷證明書（見易字卷第69
    頁），可知該犬曾因食物引起不良反應就醫，並經醫生建議
    平日不要給予水解處方乾糧以外任何食物，均與被告所辯：
    因系爭犬隻會過敏，不能吃人類的食物，我沒有要求告訴人
    代為餵食系爭犬隻相符。
　⒉證人即告訴人之女江○甄雖於本院審理時證稱：那天早上我跟
    告訴人都買義美麵包，因麵包非常的大，所以我們都吃不完
    ，所以我們就沒有吃被告提供的水煮蛋，後來被告就吃掉蛋
    白，且表示因她膽固醇太高，另外要告訴人將她挑出之蛋黃
    餵給系爭犬隻吃，被告將裝有蛋黃的狗碗交給告訴人，要告
    訴人把蛋黃放在狗碗裡。告訴人蹲下把裝有蛋黃的狗碗放下
    去，站起來的時候系爭犬隻跳上來咬了告訴人云云（見易字
    卷第149至150、154、156至157頁），然此與告訴人於偵訊
    時稱：被告就把要餵給系爭犬隻吃的蛋黃放在人的碗裡拿給
    我，請我幫忙餵系爭犬隻，我要把人碗裡的蛋黃倒到狗碗裡
    時，系爭犬隻就過來咬我的左手等語（見偵卷第14頁），是
    以證人江○甄所述餵食蛋黃之過程、方式以及告訴人遭系爭
    犬隻咬中之經過，均有不合，則證人江○甄證述本件係被告
    要求告訴人餵食系爭犬隻云云，是否可信，已有疑義。再觀
    諸證人江○甄證述時，就案發當日早餐為「義美的肉鬆麵包
    」、在走廊看到被告「在廚房水槽旁用叉子吃掉蛋白，把蛋
    黃挑掉說不要吃，因為膽固醇太高」等細節，甚至就被告對
    告訴人表示：「妳看系爭犬隻（阿拗）多可憐，都挑食不吃
    飼料，妳去把蛋黃餵系爭犬隻（阿拗）」之對話內容等細瑣
    事項均清楚明白記憶，卻對辯護人質之前1日所食用之早餐
    、被告當日煮了幾顆蛋、吃了幾顆蛋、該犬體型等其他問題
    ，均稱：「忘記了」或「不知道」，所述實與常情有違。又
    證人江○甄證稱很怕系爭犬隻，不太喜歡跟系爭犬隻玩云云
    ，但告訴人及證人江○甄均非第1次至被告家中作客，與系爭
    犬隻亦不只1次共同出遊，應無懼怕系爭犬隻之情事，此亦
    有出遊照片可證（見審易卷第44之12至44之13頁），是證人
    江○甄之所述與事實不符，顯無法排除證人江○甄係告訴人女
    兒，且自案發後即聽聞告訴人一面之詞，因而於證述時作出
    較有利於告訴人之證述之可能。再互核證人江○甄上開證述
    既與告訴人指述情節中，關於案發時之餵食方法、系爭犬隻
    攻擊情形之前後經過，存有諸多不一致之處，證人江○甄上
    開關於本案係被告要求告訴人餵食系爭犬隻之證述云云，實
    難逕為採信。
　⒊另證人江○甄就案發當下，告訴人被咬到後之反應一節，於本
    院審理時證稱：「（告訴人有沒有問被告，妳知不知道系爭
    犬隻會咬人？）沒有」、「（告訴人有沒有問被告怎麼系爭
    犬隻會咬我？）沒有」、「（告訴人都沒有質疑被告為什麼
    叫告訴人做這件事？）沒有。」，並證稱：我那時候也不知
    道告訴人被咬到，我只看到系爭犬隻跳上來又下去，我忘了
    告訴人說什麼，後來告訴人跟被告說了幾句話，我才知道告
    訴人被咬了，被告就幫告訴人簡單的包紮等語（見易字卷第
    170至171頁）」，倘告訴人確實係因聽從被告指示拿蛋黃餵
    食系爭犬隻而遭咬傷，何以當下未立即質問被告為何要求伊
    前去餵食或指責系爭犬隻為何咬人？是以告訴人對被告要求
    伊代為餵食系爭犬隻人當場並無任何質疑，則本案是否為被
    告指示告訴人餵食系爭犬隻，實屬有疑。依上開說明，本案
    既無從認定被告要求代為餵食系爭犬隻，難謂被告對系爭犬
    隻突發攻擊事件，有何違反注意義務情形存在。是縱使告訴
    人為被告所飼養系爭犬隻咬傷而受有前揭傷勢，仍不得令被
    告負過失責任甚明。
六、綜上所述，被告住家非公共場所或公眾得出入之場所，且系
    爭犬隻並非公告具攻擊性犬隻，亦並無「無故」攻擊他人紀
    錄，無以鍊繩、口罩管束必要，再案發之時，系爭犬隻係因
    告訴人試圖餵食而攻擊告訴人，且無證據證明係被告要求告
    訴人代為餵食，難認被告有何違反注意義務之情節，公訴意
    旨所指事證，不足以使本院形成被告有何過失之確切心證，
    而有合理之懷疑存在。此外，復查無其他積極證據足資證明
    被告有過失傷害犯行，尚不能證明被告犯罪，依法即應就此
    部分為無罪之諭知。
本案經檢察官黃昭翰提起公訴，檢察官劉淑慧到庭執行職務。
據上論斷，應依刑事訴訟法第301條第1項，判決如主文。
中　　華　　民　　國　　111 　年　　5 　　月　　10　　日
                    刑事第一庭  法  官  賴建旭
以上正本證明與原本無異。
如不服本判決應於收受判決後20日內向本院提出上訴書狀，並應
敘述具體理由。其未敘述上訴理由者，應於上訴期間屆滿後20日
內向本院補提理由書（均須按他造當事人之人數附繕本）「切勿
逕送上級法院」。
告訴人或被害人如不服判決，應備理由具狀向檢察官請求上訴，
上訴期間之計算，以檢察官收受判決正本之日起算。
因疫情而遲誤不變期間，得向法院聲請回復原狀。
中　　華　　民　　國　　111 　年　　5 　　月　　10　　日
                                書記官  陳雅惠